臺灣高等法院臺中分院刑事判決　　民國94年度上訴字第1042號
上　訴　人　臺灣台中地方法院檢察署檢察官
被　　　告　甲○○
選任辯護人　徐永城律師
上列上訴人因被告偽造文書等案件，不服臺灣臺中地方法院93年
度訴字第1395號中華民國94年4月1日第一審判決（起訴案號：臺
灣臺中地方法院檢察署91年度偵字第20730號、92年度偵字第128
08號），提起上訴，本院判決如下：
    主  文
原判決撤銷。
甲○○行使偽造私文書，足以生損害於公眾及他人，處有期徒刑
拾月。
    事  實
一、緣甲○○為于岱東、丁○○之女、乙○○之胞妹（乙○○已
    拋棄繼承），甲○○明知其父于岱東已於民國（下同）88年
    10月4日死亡，為領取其父于岱東生前於萬泰商業銀行台中
    分行之存款，帳號0000000000000號，竟基於意圖為自己不
    法之所有及行使偽造私文書之犯意，利用持有保管于岱東萬
    泰商業銀行台中分行存摺及印章之機會，於同年10月5日至
    該分行，盜用于岱東上開印章於該取款條正面，偽造于岱東
    辦理領取活期存款意思表示之私文書，持向該分行承辦人員
    行使，而領取于岱東上開存款新臺幣（下同）108萬5160 元
    ，致使該行承辦人員陷於錯誤，如數將該筆存款核准領取並
    轉入其母丁○○於同行之0000000000000帳戶內。足以生損
    害於于岱東及繼承人丁○○之權益，亦足生損害於該行對其
    客戶資料管理之正確性。
二、案經丁○○、乙○○訴由臺灣台中地方法院檢察署檢察官偵
    查起訴。
    理  由
一、訊據被告甲○○堅決否認有行使偽造私文書等犯行，辯稱：
    伊均係遵照丁○○之指示提、存款，且所有提款均經丁○○
    同意後為之，又系爭款項亦於88年10月5日當日即匯入其母
    親謝莉同行之帳戶內，有存款憑條附卷可證（見91年度偵字
    第20730號偵查卷第3宗第416頁及本審卷第113頁）各等語。
二、惟查：
    (1)按繼承因被繼承人死亡而開始，繼承人有數人時，在分割
      遺產前，各繼承人對於遺產全部為公同共有，民法第1151
      條定有明文；又人之權利能力終於死亡，其權利義務因死
      亡而開始繼承，由繼承人承受，故關於遺產之法律行為，
      自當由繼承人為之，被繼承人生前委任之代理人，依民法
      第550條之規定，其委任關係，除契約另有訂定，或因委
      任事務之性質不能消滅者外，自應歸於消滅。
    (2)本件被告甲○○之父于岱東死亡時，除被告甲○○外，仍
      有其配偶丁○○及其兄乙○○等人尚存，此有卷附戶籍謄
      本及繼承系統表各1份可稽，惟乙○○已於88年11月3日具
      狀拋棄繼承，而依民法第1175條規定，繼承之拋棄溯及於
      繼承開始時發生效力，故本件繼承人除被告外，尚有其母
      謝莉利。故本件被告甲○○受于岱東委任處理存款事務之
      權限，於88年10月4日于岱東死時歸於消滅，而且被繼承
      人于岱東之上開存款，自該時起應由被告與謝莉利2人共
      同繼承，關於上開存款遺產之法律行為，當由全體繼承人
      共同為之，被告甲○○自不得以其曾經于岱東、丁○○授
      權，作為其無行使偽造私文書犯行之依據。
    (3)再查存款戶亡故後，其繼承人欲提領被繼承人之存款時，
      應由申請人提示存款證明、存款人死亡證明書、戶籍謄本
      、遺產稅繳清證明書、可確認為合法繼承人之證明，繼承
      存款申請書、繼承系統表、繼承人印鑑證明，若繼承人有
      1人以上，而委任1人代表領款，除上述文件外，應另提出
      全體繼承人簽章之委託書或拋棄繼承權聲明書。繼承人於
      提領被繼承人之存款時，自應循上開途徑為之，尚非得以
      繼承人私下決定如何分配遺產即逕得請領款項而分配予各
      該繼承人，被告甲○○既未依上開規定填具上開文件交付
      被繼承人于岱東之相關文書，竟對該銀行營業員隱瞞被繼
      承人死亡之事實而請領被繼承人之上開儲蓄存款，並使該
      銀行營業員因此陷於錯誤而如數核發，當足以生損害於銀
      行對於其客戶資料管理之正確性。縱如被告甲○○所稱其
      業經告訴人丁○○之其他繼承人之同意而提領，亦無由阻
      卻其犯行，是被告甲○○上開所辯，不足採，其犯行洵堪
      認定。
三、核被告所為係犯刑法第216條、第210條之行使偽造私文書罪
    及同法第339條第1項之詐欺取財罪。被告甲○○盜用印章之
    行為係偽造私文書之部分行為，偽造私文書之低度行為為行
    使之高度行為所吸收，均不另論罪。被告甲○○所犯上開詐
    欺取財罪及行使偽造私文書罪間，有方法結果之牽連關係，
    應依同法第55條之規定，從一較重之行使偽造私文書罪處斷
    。原審就被告甲○○此部分之犯行認不構成犯罪，而為無罪
    之諭知，容有未合，檢察官上訴指摘原審判決不當，為有理
    由，自應由本院將原判決撤銷。爰審酌被告甲○○犯罪之動
    機、目的、手段、方法暨犯罪後之態度等一切情狀，量處如
    主文第二項所示之刑，以資懲戒。
四、公訴意旨略以：被告甲○○為于岱東、丁○○之女，于岱東
    於88年3月3日因車禍受傷住院，乃將其與丁○○設於萬泰商
    業銀行臺中分行等16個帳戶存摺及印章交甲○○管理，詎甲○○竟意圖為自己不法之所有，基於概括犯意，利用持有該
    等存摺及印章之便，陸續將于岱東名下之存款轉入丁○○之
    存款帳戶後，再盜用丁○○之印章連續填製提款單或以提款
    卡提款，計私自不法領得新台幣（下同）約3百11萬6千8百
    84元歸為己有（于岱東、丁○○所設存款銀行帳戶名、88年
    6月15存款總額、88年10月4日存款總額、最後一次存提款金
    額及餘額、93年2月28日之餘額詳如附表一、二）。迄88年
    10月4日于岱東死亡，時甲○○之兄乙○○因詐欺案在監服
    刑（因詐欺等案經判刑及更定其刑8月確定，於88年7月19日
    入監，於89年3月19日執行期滿），乃向乙○○表示如當時
    即取得繼承財產（于岱東所有財產詳參發查卷第15、16頁）
    ，將遭該詐欺案被害人追償，不如由乙○○先拋棄繼承，俟
    乙○○出獄後，始由甲○○將乙○○應分得之繼承財產歸還
    乙○○，致乙○○信以為真，於88年11月1日書具拋棄繼承
    書，由甲○○代為向臺灣臺中地方法院陳報拋棄繼承，嗣乙○○於89年3月13日出獄，經乙○○多次查詢遺產及帳目情
    形，甲○○均予拒絕，乙○○再要求取得其應繼分，甲○○
    即告以財產名下已是伊所有，乙○○始知受騙。又甲○○承
    前不法犯意，利用其母丁○○年邁（12年9月7日生），且視
    力及判別能力不佳，於88年11月間，持土地登記聲請書（其
    上未載明土地地號，地號係載明於附件）向丁○○騙稱為辦
    理于岱東遺產之登記，使丁○○簽署其本人姓名於該聲請書
    上，實則於嗣後辦理丁○○所有，坐落臺中市○區○○○段
    1之5地號土地（下稱系爭土地），以88年12月2日丁○○與
    其本人簽訂贈與契約為移轉原因，於89年1月14日向臺中市
    中正地政事務所聲請將前揭土地移轉為其所有，使不知情之
    承辦人員依該項聲請而登記於土地登記簿謄本；又偽造丁○○與沈俊彥之土地及房屋買賣契約書，於89年1月10 日向臺
    中市中正地政事務所聲請將丁○○所有，坐落臺中市○○區
    ○○段756之5地號土地及其上同段729建號、原門牌號為臺
    中市○○路○段388巷26號房屋（現門牌已整編為臺中市○○○路111號，下稱系爭房地），移轉登記為沈俊彥所有（前2
    項不動產移轉之辦理日期、及提出之文件詳附表三），使不
    知情之承辦人員為該項登記，足生損害丁○○及不動產登記
    之正確性。因認被告甲○○涉犯刑法第216條、第210條之行
    使偽造私文書罪嫌、同法第339條第1項之詐欺取財罪嫌及同
    法第214條之使公務員登載不實文書罪嫌。
五、按犯罪事實應依證據認定之，無證據不得認定犯罪事實，刑
    事訴訟法第15 4條第2項定有明文。又按刑事訴訟法上所謂
    認定犯罪事實之證據，係指足以認定被告確有犯罪行為之積
    極證據而言，該項證據自須適合於被告犯罪事實之認定，始
    得採為斷罪資料；再按事實之認定，應憑證據，如未能發現
    相當證據，或證據不足以證明，自不得以推測或擬制之方法
    ，以為裁判基礎。
六、本件公訴人認被告甲○○涉有上揭行使偽造私文書、詐欺取
    財、使公務員登載不實文書等犯行（下稱行使偽造私文書等
    犯行），無非係以：告訴人丁○○、乙○○之指訴、並依卷
    附之萬泰商業銀行臺中分行、合作金庫銀行臺中分行、誠泰
    商業銀行松竹分行、華僑商業銀行民權分行、泛亞商業銀行
    臺中分行、臺中商業銀行營業部、台新商業銀行營業部、台
    新國際商業銀行北臺中分行、交通銀行北臺中分行函覆之于
    岱東、丁○○存款帳戶明細顯示，扣除相關費用後，丁○○
    存款短少311萬6千8百84元，而認定係被告甲○○所盜領、
    又參以告訴人乙○○並無拋棄遺產之動機、被告甲○○對於
    系爭房地究係贈與或出售先後供述不一等情及臺中市中正地
    政事務所九十三年一月十三日中正地所四字第09300000734
    號函及檢附之前揭北屯區○○段765之5地號、同段729建號
    及北區○○○段1之5地號登記申請書資料附卷可稽等為論據
    。惟訊據被告甲○○堅詞否認有何公訴人上揭所指之行使偽
    造私文書等犯行，辯稱：因告訴人乙○○在伊父于岱東生前
    ，已取得有6千萬元經營生意，且在外積欠大筆債務，為防
    債權人追討，故於于岱東死亡後，乙○○乃同意拋棄繼承；
    又其並未繼承其父生前存款帳戶內所餘存款，且亦未利用保
    管于岱東、丁○○存款帳戶之機會盜領存款，在代為保管于
    岱東、丁○○帳戶期間，均係遵照丁○○之指示提、存款，
    所有提款均經由丁○○同意後為之，且於告訴人丁○○對其
    提出本件告訴後，即於91年7月間，將現金、丁○○所購買
    之基金、全部帳戶結餘之款項交付告訴人丁○○，總額約有
    1千2百萬元；另系爭土地、系爭房地之過戶，係因確與丁○○間有贈與、買賣關係，並與丁○○達成合意後，且由丁○○本人在相關文件上簽名蓋章後，方委託代書前往辦理所有
    權移轉登記，並將購買系爭房地之價款2百30萬元匯至丁○○帳戶中，應無行使偽造私文書等犯行各等語。
七、經查：
    (1)查刑事訴訟，係以確定國家具體之刑罰權為目的，是刑事
      訴訟法中關於證據之取得，均僅規範國家機關取證必須有
      正當手段或程序，而未及於私人取證之手段，蓋基於維持
      正當法律程序、司法純潔性及抑止違法偵查之原則，實施
      刑事訴訟程序之公務員不得任意違背法定程序實施搜索、
      扣押，乃屬當然，惟私人不等於國家，刑法之非價判斷，
      與刑事訴訟程序並不相同，特別是私人取得之證據對於犯
      罪事實有重要性時，其證據能力之有無，尤有斟酌之必要
      。況按公務員違法所取得之證據，若不分情節，一概以程
      序違法為由，否定其證據能力，從究明事實真相之角度而
      言，難謂適當，且若僅因程序上之瑕疵，致使許多與事實
      相符之證據，無例外地被排除而不用，例如案情重大，然
      違背法定程序之情節輕微，若遽捨棄該證據不用，被告可
      能逍遙法外，此與國民感情相悖，難為社會接受，自有害
      於審判之公平正義，因此，對於違法搜索所取得之證據，
      為兼顧程序正義及發現實體真實，應由法院於個案審理中
      ，就個人基本人權之保障及社會安全之維護，依比例原則
      及法益權衡原則，予以客觀之判斷。準此，縱私人取證手
      段足以侵害個人之隱私權或財產權，依同一法理，亦應有
      依權衡原則加以判斷之必要。本件公訴人雖主張被告所提
      出告訴人丁○○之日記影本係違法取得之證據而無證據能
      力等語，姑且不論告訴人丁○○指稱被告係以違法之方式
      窺視其日記之情是否為真，惟如被告所自承，其係在窺視
      告訴人丁○○日記後方將重要內容影印，然被告此舉縱屬
      違法，亦應僅係犯刑法第315條之妨害書信秘密罪嫌，其
      法定本刑為拘役或3千元下罰金，足見被告違背法定程度
      極為輕微，又參之本件被告係為取得有利於己之重要證據
      ，而以不得已之手段為之，是其主觀違法意圖之可苛責性
      甚屬輕微，益證其程序之違反亦有不得已之情形，經權衡
      本件被告侵害告訴人丁○○之權益與被告訴訟上防禦權之
      行使之情狀，本院認被告於本院提出之告訴人丁○○之日
      記影本，應有證據能力，是公訴人上述主張尚屬無據，合
      先敘明。
    (2)上揭事實，固據告訴人丁○○、乙○○於警、偵訊中指訴
      甚詳，惟告訴人丁○○對於是否曾在系爭土地、系爭房地
      之贈與、買賣契約上簽名、蓋章一節，先於警詢中、檢察
      官於92年4月3日訊問時（見91年度偵字第20730號偵查卷
      第2宗第294頁、第295頁）否認其情，告訴人乙○○亦附
      和稱：「（問：不動產移轉登記書賴厝段的土地其上有
      丁○○的簽名有何意見？）母親的字不會這麼正。」等語
      （見92年度偵字第12808號偵查卷第64頁），然於93年2月
      24日檢察官偵查中，告訴人丁○○則改稱：「（問：請再
      確認契約上是否妳的筆跡？）如果是我的筆跡（那就是）
      甲○○要我簽時都沒說要賣房地產。」等語（見92年度偵
      字第12808號偵查卷第172頁），惟參以卷附之中正地政事
      務所89年收件普字第015620號登記申請書資料所附贈與契
      約及印鑑證明上確有告訴人丁○○之簽名用印等情，顯見
      告訴人丁○○之指訴內容已有不實。另告訴人丁○○、乙○○雖均否認卷附之告訴人乙○○拋棄繼承後之通知兼受
      領通知書上之簽名、指印係渠等所為（附於91年度偵字第
      20730號偵查卷第2宗第289頁），然觀之該通知書上丁○○之簽名，無論落筆順序、角度、字體形態均與卷附告訴
      人印鑑證明上之簽名相符，而該通知書上告訴人乙○○之
      指印經送內政部警政署刑事警察局鑑驗結果，確與該局檔
      存乙○○指紋卡之左拇指指紋相符，亦有該局鑑驗書一份
      附卷可考（附於上揭偵查卷第2宗第288頁），亦足認告訴
      人乙○○之陳述亦有所不實，告訴人丁○○亦為附和告訴
      人乙○○而為不實之陳述甚明，顯見告訴人丁○○、乙○○對於有利被告之重要事項顯有保留，是渠等上揭所為不
      利被告之指訴是否為真，已屬可疑。又告訴人丁○○於警
      詢中係陳稱：「（問：妳是否知道乙○○、甲○○對於遺
      產繼承有何約定？）因當時乙○○因案在監獄服刑，我和
      甲○○到監獄面會我時約定因怕外面債務影響到家裡繼承
      作業，希望乙○○先拋棄繼承但前提是甲○○需將財產分
      配明細寄給在監服刑之乙○○，乙○○所書寫拋棄繼承書
      才生效。」等語（見92年度偵字第12808號偵查卷第10頁
      ），經核與告訴人乙○○所述之情節相符，告訴人乙○○
      復陳稱：「（問：出獄後甲○○如何反應繼承事？）我出
      獄後過了4、5月我想看財產的帳，甲○○拒絕了，我才到
      地政所調資料發現我媽的房地都被過戶到甲○○其子的名
      下，我告訴我媽，她說不知情，我請被告交出我應得的部
      分，她還問我要什麼，說要協議，我說就是我應得的3分
      之1，但最後被告說名義都是她的，我要去法院告好了。
      」、「（問：你拋棄的真意如何？）是暫時的放在被告那
      裡，等我事情解決了，她要回復給我。」等語（見92年度
      偵字第12808號偵查卷第167頁），足見告訴人乙○○與被
      告間就遺產之繼承確有糾紛存在，是告訴人乙○○在出獄
      後，在欲向被告取回未拋棄繼承前之應繼分未果後，乃欲
      藉提起本件告訴以迫使被告妥協，亦不無可能。又依卷附
      萬泰商業銀行臺中分行、合作金庫銀行臺中分行、誠泰商
      業銀行松竹分行、華僑商業銀行民權分行、泛亞商業銀行
      臺中分行、臺中商業銀行營業部、台新國際商業銀行北臺
      中分行、交通銀行北臺中分行（上揭均為于岱東帳戶）之
      函覆資料，僅足證明被告之父于岱東帳戶內於88年6月至8
      月間（大多集中於88年6月21日當日提領）確有超過百萬
      元大筆金額之提領紀錄而已，對照卷附中華商業銀行臺中
      分行、台新國際商業銀行、合作金庫銀行昌平分行、慶豐
      商業銀行臺中分行、臺中商業銀行、誠泰商業銀行北屯分
      行、萬泰商業銀行臺中分行函覆丁○○帳戶明細顯示，告
      訴人丁○○上揭帳戶自88年6月間起有多筆資金匯入，或
      經轉存為定期存款，其中于岱東之合作金庫銀行臺中分行
      、萬泰商業銀行臺中分行、誠泰商業銀行北屯分行更於88
      年6月21日各有5百1萬2千4百元、3百88萬9千2百元、4百
      萬7千1百元之金額匯入丁○○慶上揭豐商業銀行、萬泰商
      業銀行、誠泰商業銀行北屯分行帳戶中，可見在于岱東生
      前，其帳戶中之款項大多流向告訴人丁○○帳戶中應屬無
      疑。則被告若真有以行使偽造私文書之方式盜領于岱東帳
      戶內金錢之犯意，當可利用保管于岱東、丁○○帳戶之機
      會，將該于岱東帳戶內之大筆金錢轉匯自己金融機構之帳
      戶內，而無須大費周章先將自于岱東帳戶內提領之金錢先
      匯入丁○○之帳戶中，再自丁○○帳戶中盜領一空。復參
      以被告係自88年3、4月間接受于岱東、丁○○之委託，代
      為保管、處理如附表一、二所示帳戶內金額之存、提款事
      宜，並於88年10月4日于岱東去世後，繼續代為管理丁○○帳戶中之金錢迄91年7月31日止等情，以被告代為保管
      、處理丁○○帳戶中之金錢之時間長達3年，且在于岱東
      死亡後亦繼續代丁○○管理錢財達1年10月之久，並於91
      年7月31日開立帳目清單予告訴人丁○○收執，其上記載
      共交付告訴人丁○○現金約6百69萬元、美金7萬1千50元
      ，有帳目清單一份在卷可稽（附於91年度偵字第20730號
      偵查卷第4宗第785頁）等情觀之，若被告真有以偽造私文
      書之方式盜領其父于岱東、其母丁○○帳戶中之存款，又
      何以不在于岱東死亡後隨即乘機將丁○○帳戶中之存款提
      領一空？又何須至91年7月31日開立帳目清單交付丁○○
      帳戶內之現金？益證被告應無盜領于岱東、丁○○帳戶內
      之存款無疑。況被告之父于岱東於88年10月4日死亡後，
      經財政部臺灣省中區國稅局查出于岱東確有於88年6月21
      日現金贈與配偶丁○○1千2百90萬8千7百元，屬死亡前2
      年贈與之財產，故將此部分應核課之遺產稅列入遺產明細
      表中，此有遺產稅課稅資料暨調查報告1份在卷可考，且
      參以告訴人丁○○自陳應繳納之遺產稅達7百55萬5千5百
      46元之情，顯見被告辯稱上揭帳戶之提領、運用均係按照
      告訴人丁○○之指示為之，並無假借保管帳戶之機會盜領
      其父于岱東、告訴人丁○○之存款等語，應屬可採。
    (3)再證人尚舜萍於原審法院審理時結證稱：「（問：動產部
      分如何處理？）全部交給被告處理，因為丁○○眼睛不好
      。」、「（問：是否知道丁○○處理本身財產的問題？）
      崇德路房屋與永興街土地要過給被告。」、「（問：于岱
      東生前、生後與丁○○，有無經常叫被告跑腿辦事？）家
      裡大小事，包括錢財處理。」、「（問：你有無聽過于岱
      東、丁○○向你抱怨過，被告處理錢財有不乾淨的地方？
      ）沒有。」等語（見原審93年10月21日審判筆錄）。又告
      訴人丁○○於88年間確實曾投資基金一節，亦有渣打銀行
      開戶及購買基金相關資料附卷可稽，且告訴人乙○○於偵
      查中亦陳稱：「（問：渣打銀行何時存款？）用的是丁○○與甲○○的聯名戶在89年1月31日有4百96萬，在91年丁○○去解約時只有2百40多萬。用這些錢買了債券，還在
      渣打銀行。」、「（問：對甲○○所言有何意見？）根本
      沒有結算過。我問過我媽說給了6百多萬，我說怎麼那麼
      少，我媽才去問甲○○，她才說在渣打銀行幫我媽存了4
      百95 萬。」等語（見91年度偵字第20730號偵查卷第4宗
      第674 頁、第676頁），參以告訴人丁○○亦不否認曾委
      託被告前往渣打銀行開戶以購買基金投資等情，顯見被告
      辯稱告訴人丁○○確實曾委託其代為開戶以投資基金等語
      ，應屬可採。況投資基金本有盈虧，告訴人丁○○既不否
      認其設於渣打銀行之帳戶中確有購買多筆基金，自難以事
      後該基金之淨值不如預期，而率以推論被告當初係利用代
      告訴人丁○○購買基金之機會而盜領告訴人丁○○存款內
      之款項。又本件公訴人復未提出任何證據證明被告究於何
      時、何地以何偽造私文書之方法盜領被告之父于岱東、告
      訴人丁○○上揭帳戶中之存款，以資認定被告係以行使偽
      造私文書之方式，使銀行承辦人員錯誤而盜領于岱東、丁○○金融機構帳戶中存款之事實，是僅憑上揭于岱東、丁○○金融機構帳戶內存款短少之總差額，尚難認定被告確
      有盜領存款之事實。又公訴人雖亦以告訴人丁○○、乙○○各係被告之母、兄，衡情當無設詞誣陷之理為其論據之
      一，然乙○○雖係被告之兄、丁○○雖係被告之母，因渠
      等二人既已對被告提出本件告訴，並對被告提起附帶民事
      訴訟，顯見渠等二人與被告間確有遺產分割、金錢分配等
      糾紛，是渠等二人為取得有利於己之結果，而對被告有誇
      大或不利之指訴內容，應與常情無違，故自難僅以被告與
      告訴人二人之親情關係，即率而認定渠等二人之指訴係屬
      真實，是公訴人此部分之指訴應屬無據。
    (4)另證人尚舜萍於原審審理時復結證稱：「（問：你是否知
      道于岱東生前，有不動產處理？）生前他有說過，他說他
      那些地、房子、不在的話都要給甲○○。」、「（問：何
      他會這樣講？）因為他說乙○○不成器。」、「（問：于
      岱東繼承人中，有無人表示要拋棄繼承？）乙○○。」、
      「（問：如何得知乙○○要拋棄繼承？）是于岱東跟我說
      的。」、「乙○○跟我說他要拋棄繼承。因為他很多債務
      。」等語。又告訴人乙○○則於警、偵訊中陳稱：「我母
      親和我妹妹甲○○到監獄面會我時，有談到因外面有民事
      執行債務怕影響家裡繼承作業，所以同意暫時以甲○○及
      我母親丁○○名義先行繼承，待我回來再將我該有的財產
      還給我，並請甲○○將財產分配明細寄來給我，我同意後
      甲○○才可以以我名義呈報拋棄繼承，但甲○○未將財產
      明細寄給我卻以他一個人名義繼承顯然違背約定。」、「
      （問：你為何書寫拋棄授權書？）因協商對外稱我拋棄繼
      承，但前提是必須將財產分配明細寄給我拋棄授權書才生
      效，甲○○未將財產分配明細寄給我就私自將財產過戶到
      他名下顯然逾越授權。」、「（問：如何詐欺？）他當初
      說我拋棄繼承等我出來會將財產分給我。」、「（問：當
      初你究竟有無同意拋棄繼承？）同意書是我寫給他的，但
      我要求他要把財產分配表寄給我，我認可後他才可以使用
      同意書。」等語（見91年度偵字第20730號偵查卷第1宗第
      7頁、第97頁）。足認告訴人乙○○對被告提起本件詐欺
      取財之告訴，確係因告訴人乙○○認知書立該拋棄繼承書
      之動機與被告有所出入而起。姑且不論告訴人是否真有拋
      棄繼承之真意，惟其客觀上確實曾主動向法院為拋棄繼承
      之意思表示，並經原審受理在案，此有原審88年度繼字第
      768號民事聲請案件卷宗足稽，不論告訴人乙○○拋棄繼
      承之動機為何，形式上已足認定告訴人乙○○向法院所為
      之拋棄繼承應係出於自己意思為之。又按刑法第339條第1
      項詐欺取財罪之成立，須行為人主觀上有為自己或第三人
      不法所有之意圖，客觀上施用詐術使人將本人或第三人之
      物交付為其構成要件。此所謂以詐術使人交付財物，必須
      被詐欺人因其詐術而陷於錯誤，若其所用方法，不能認為
      詐術，亦不致使人陷於錯誤即與該罪之要件有間。至於民
      事債務當事人間，未依債務本旨履行給付，若非出於自始
      無意給付之詐欺行徑時，自不該當刑法第339第1項詐欺罪
      之構成要件。而刑事被告不負自證無罪之義務，在無積極
      證據之情形下，自難以被告單純債務不履行狀態，推定自
      始即有不法所有之意圖而施行詐術。除有詐欺罪之具體情
      事外，非謂當事人之一方有未依約履行之情形，即應成立
      詐欺罪；又刑法之詐欺罪，須行為人以詐術，使他人陷於
      錯誤，因而獲取財物始能成立，是以行為人如非蓄意利用
      詐術為之獲取，或相對人並非受欺罔而陷錯誤，不得以行
      為人事後未履行民事契約，即加推定犯行。本件告訴人乙○○縱係因聽信被告之言而向法院為拋棄繼承，然因告訴
      人乙○○自己確有向法院為拋棄繼承之意思，已如前述，
      其並非係因受到被告之詐欺而陷於錯誤至明，縱事後告訴
      人乙○○與被告間因其拋棄繼承之動機為何而發生爭執，
      然此僅屬告訴人乙○○向法院為拋棄繼承前所隱藏動機行
      為，其與被告間事前既曾有上揭動機，自難僅以告訴人乙○○事後與被告就該動機有所爭議，而推定告訴人乙○○
      係受被告詐欺所致，是被告應無不法所有之意圖甚明，公
      訴人以告訴人乙○○並非對金錢淡泊之人，當無拋棄繼承
      之真意為由，而認定告訴人乙○○係因受到被告詐欺取財
      等語，即屬無據。
    (5)又證人即當時承辦系爭土地、系爭房地移轉登記之代書楊
      梅鶯於偵查中結證稱：「（問：該房地原所有人？）是丁○○名下。當天是她（指被告）只有帶權狀過來，我將申
      請書資料作好後就讓她帶回去給他的母親看並由他們完成
      簽名，之後將資料連同他母親之印章及印鑑證明帶到事務
      所來之後才用印的，也是甲○○一個人來辦的。據被告說
      是他的一個小孩賣了房子就該筆錢來向丁○○買房、地。
      我有問被告有無交款，她說有。」、「（問：有無幫甲○○辦理遺產分割及繼承登記的事？）有的。是甲○○在88
      年間來當時說要辦繼承登記，當時有帶部分資料過來，遺
      產分割契約書是由張靜如寫，我們有說遺產如何分配要被
      告將該資料帶回去讓丁○○看並完成簽名，並不是讓丁○○簽空白的契約書。」、「（問：該契約書內除了不動產
      外有無包含其他現金？）當時約定現金及股票由丁○○取
      得。」、「是在88年12月的土地贈與，是將賴厝段的土
      地贈與給甲○○，土地原是丁○○的。被告當時是說是他
      母親要贈與給他，這筆我們也有作贈與契約書，也有丁○○的簽名，當時有繳贈與稅。」各等語（見92年度偵字第
      12808號偵查卷第61頁、62頁）。另證人尚舜萍於原審審
      理時亦結證稱：「（問：後來遺產如何處理，你是否知道
      ？）後來媽媽丁○○打電話跟我說遺產如何處理。都是甲○○帶著丁○○去處理，都是房屋、土地的事情，房屋、
      土地都過給被告。」、「（問：是否知道丁○○處理本身
      財產的問題？）崇德路房屋與永興街土地要過給被告。」
      等語。足認告訴人丁○○在分割于岱東遺產之初，應與被
      告約定好要將系爭土地、系爭房地之所有權移轉登記予被
      告所有。再參以告訴人丁○○於本院審理時陳稱：年紀雖
      大，但迄今仍可看看書報、簽名等語，則系爭房地、系爭
      土地辦理移轉登記事宜，雖係由被告出面與代書接洽，然
      告訴人丁○○既在辦理所有權移轉登記之過程中，親自在
      上揭相關過戶之文件上簽名、蓋章，並親自前往戶政機關
      申請印鑑證明，衡以常情，告訴人丁○○在上揭欲辦理所
      有權移轉登記（含贈與、買賣）文件上簽名、蓋章之前，
      均已知悉被告所提出要其簽名、蓋章之文件係要辦理系爭
      房地、系爭土地移轉登記之情事，是告訴人丁○○事後陳
      稱係被告向其佯稱係要辦理遺產登記，方在不知內容之文
      件上簽名云云，顯屬搪塞之詞，委無足採。又系爭房地係
      由證人沈俊彥出售其他房地後，而以買賣之方式移轉登記
      予證人沈俊彥之情，業據證人沈俊彥於偵查中證稱屬實（
      見92年度偵字第12808號偵查卷第62頁、63頁），並提出
      房地產買賣契約書1份附卷佐證，且有臺中市中正地政事
      務所函覆之系爭房地買賣登記相關資料附卷可參，雖被告
      對於系爭房地之移轉登記原因究為贈與或買賣先後供述有
      所不一，然告訴人丁○○既已同意系爭房地之所有權移轉
      登記，則該移轉登記之原因究要以贈與或買賣方式為之，
      當可由被告以節稅之觀點考量決定，而參以坊間之親屬間
      買賣不動產，往往均以公告現值作為買賣之價額，以達節
      稅之目的，則本件被告係選擇以買賣方式辦理系爭房地之
      移轉登記，應尚與常理無違。況依財政部臺灣省中區國稅
      局臺中市分局函所載（附於92年度偵字第12808號偵查卷
      第47頁），系爭房地之辦理移轉登記時其房屋價額為21萬
      7千6百元，土地價額為2百2萬5千元，合計為2百24萬2千6
      百元，而被告確實曾於89年1月18日，自沈俊彥設於臺中
      第11信用合作社水湳分行帳戶中轉帳支出2百30萬元，嗣
      並匯款至告訴人丁○○設於交通銀行之帳戶中，有該2帳
      戶存款明細附卷足考（見上揭偵查卷第143頁至147頁），
      自難僅以被告就此部分先後不一之供述，而遽認被告所辯
      係屬臨訟編串之詞而不足採。從而，被告辦理系爭房地、
      系爭土地之移轉登記既均係經得告訴人丁○○之同意，且
      告訴人丁○○亦均在該辦理移轉登記之相關文件上簽名、
      蓋章，並親自申請印鑑證明交付被告前往辦理，該系爭土
      地、系爭房地辦理移轉登記之原因既各係贈與、買賣，且
      為告訴人丁○○所是認，則被告事後據以辦理移轉登記後
      ，難謂有何行使偽造私文書或使公務員登載不實文書罪可
      言。
八、末查，再依卷附告訴人丁○○之日記影本內容觀之（見原審
    卷被證1至被證10），本件確係屬告訴人乙○○與被告間就
    遺產分割、被告與告訴人丁○○間就財產管理間所衍生之糾
    紛，告訴人丁○○事後為迴護告訴人乙○○之利益，而為有
    利於告訴人乙○○之陳述，亦與常理無悖，惟此縱有此糾紛
    ，亦僅屬民事債務當事人間，有未依債務本旨履行給付之情
    形，雖被告與告訴人丁○○、乙○○間就上揭管理帳戶款項
    、遺產分割之數額、告訴人乙○○拋棄繼承背後隱藏之動機
    是否為真尚有爭執，惟此僅係被告與告訴人丁○○、乙○○
    間是否有民事債務不履行或侵權行為等責任問題，本件應屬
    民事糾葛，自應循民事訴訟程序解決。綜上所述，本件僅由
    公訴人所舉之證據，尚難據以認定被告確有行使偽造私文書
    等犯行，是被告上揭所辯，應足採信，自難僅憑告訴人二人
    片面之指訴而遽入人於罪。綜上所述，公訴人所指之被告此
    部分犯罪，要屬不能證明，此外復查無其他積極證據足資證
    明被告有上開犯行，此部分不能證明被告犯罪，原應為無罪
    之諭知，但公訴意旨認此部分與前開有罪部分有牽連關係之
    裁判上一罪，爰不另為無罪之諭知，附此敘明。
九、至於誠泰商業銀行松竹分行來函本院檢送之91年9月5日面額
    2279元之取款條1紙，（見本審卷第116頁）依該分行函說明
    二，該戶於91年9月15日結清（見同上卷第115頁），上揭取
    款條除亡故者于岱東之印章、印文外，為有告訴人丁○○、
    乙○○之簽名，因之此部分被告應無何犯罪之可言，併明
    之。
十、據上論斷，應依刑事訴訟法第369條第1項前段、第364條、
    第299 條第1項前段、刑法第216條、第210條、第339條第1
    項、第55條，罰金罰鍰提高標準條例第一條前段，判決如主
    文。
本案經檢察官丙○○到庭執行職務。
中　　華　　民　　國　　94　　年　　9 　　月　　7 　　日
               刑事第六庭　審判長法　官　李　文　雄
                                 法　官　劉　連　星
                                 法　官　陳　嘉　雄
上列正本證明與原本無異。
如不服本判決應於收受送達後十日內向本院提出上訴書狀，其未
敘述上訴之理由者並得於提起上訴後十日內向本院補提理由書（
均須按他造當事人之人數附繕本）。
                                 書記官　陳　信　和
中　　華　　民　　國　　94　　年　　9 　　月　　8 　　日
附表一：于岱東帳戶
┌─┬─────┬──────┬──────┬───────┬──────┐
│編│ 存款銀行 │年６月日│年１０月日│最後一次存提款│93年２月日│
│號│          │  存款總額  │  存款總額  │    及金額    │    餘額    │
├─┼─────┼──────┼──────┼───────┼──────┤
│一│萬泰商業銀│ 二萬二千九 │四十九元    │ 八十八年六月 │四十九元（未│
│  │行台中分行│ 百二十三元 │            │ 二十一日轉帳 │結清）      │
│  │          │            │            │ 三百八十八萬 │            │
│  │          │            │            │ 九千二百零二 │            │
│  │          │            │            │ 元           │            │
├─┼─────┼──────┼──────┼───────┼──────┤
│二│合作金庫銀│五百零二萬二│五十四元    │八十八年六月二│五十八元（未│
│  │行台中分行│千三百二十七│            │十一日轉帳支出│結清）      │
│  │          │元          │            │五百零一萬二千│            │
│  │          │            │            │四百元至丁○○│            │
│  │          │            │            │帳戶，餘額五十│            │
│  │          │            │            │四元          │            │
├─┼─────┼──────┼──────┼───────┼──────┤
│三│誠泰商業銀│五百十一萬八│七千二百七十│八十八年六月二│零（結清）  │
│  │行松竹分行│千四百零五元│七元        │十一日轉帳支出│            │
│  │          │（定存五百一│            │一百一十萬元  │            │
│  │          │十萬元，活儲│            │              │            │
│  │          │一萬八千四百│            │              │            │
│  │          │零五元）    │            │              │            │
├─┼─────┼──────┼──────┼───────┼──────┤
│四│華僑商業銀│五十萬零七十│九元（活儲）│八十八年十二月│十二元（未結│
│  │行民權分行│二元（定存五│            │二十一日入款三│清）        │
│  │          │十萬元，活儲│            │元            │            │
│  │          │七十二元）  │            │              │            │
├─┼─────┼──────┼──────┼───────┼──────┤
│五│泛亞商業銀│三百三十萬零│九十九元    │八十八年六月二│一百零九元（│
│  │行台中分行│五百元      │            │十一日匯出三百│未結清）    │
│  │          │            │            │三十萬九千三百│            │
│  │          │            │            │元，餘額九十九│            │
│  │          │            │            │元            │            │
├─┼─────┼──────┼──────┼───────┼──────┤
│六│臺中商業銀│一百七十四元│七十五元    │八十八年六月二│零（結清）  │
│  │行營業部  │            │            │十一日匯出一百│            │
│  │          │            │            │十四萬七千五百│            │
│  │          │            │            │元            │            │
├─┼─────┼──────┼──────┼───────┼──────┤
│七│台新國際商│三百三十九元│八元        │八十八年七月二│十元（未結清│
│  │業銀行北台│            │            │十六日提款八百│）          │
│  │中分行    │            │            │九十元，餘額八│            │
│  │          │            │            │元            │            │
├─┼─────┼──────┼──────┼───────┼──────┤
│八│交通銀行北│一千四百七十│八元        │八十八年七月二│十三元（靜止│
│  │台中分行  │五元        │            │十一日提款一千│戶）        │
│  │          │            │            │五百元，餘額八│            │
│  │          │            │            │元            │            │
├─┼─────┼──────┼──────┼───────┼──────┤
│  │  總 計   │一千三百八十│一千零七十九│              │二百五十一元│
│  │          │六萬六千二百│元          │              │            │
│  │          │十五元      │            │              │            │
└─┴─────┴──────┴──────┴───────┴──────┘
附表二  丁○○帳戶
┌─┬─────┬──────┬──────┬───────┬──────┐
│編│ 存款銀行 │年６月日│年１０月日│最後一次存提款│93年２月日│
│號│          │  存款總額  │  存款總額  │    及金額    │    餘額    │
├─┼─────┼──────┼──────┼───────┼──────┤
│一│萬泰商業銀│五百八十元  │一萬五千四百│八十九年六月二│七十七元（未│
│  │行台中分行│            │七十一元    │十日提領四十二│結清）      │
│  │          │            │            │元，餘額七十七│            │
│  │          │            │            │元            │            │
├─┼─────┼──────┼──────┼───────┼──────┤
│二│合作金庫銀│一百九十五元│一百九十六元│八十九年四月二│六千三百五十│
│  │行昌平分行│            │            │十七日提領二百│九元（未結清│
│  │          │            │            │三十萬元（匯出│）          │
│  │          │            │            │），餘額三千九│            │
│  │          │            │            │百九十五元    │            │
├─┼─────┼──────┼──────┼───────┼──────┤
│三│中華商業銀│一百五十萬零│一百五十萬五│八十九年一月二│四十六元（未│
│  │行台中分行│六百六十五元│千九百九十七│十六日提領一百│結清）      │
│  │          │（定存一百五│元（定存一百│萬一千二百元，│            │
│  │          │十萬元，活儲│五十萬元，活│餘額四十五元  │            │
│  │          │六百六十五元│儲五千九百九│              │            │
│  │          │）          │十七元）    │              │            │
│  │          │            │）          │              │            │
│  │          │            │            │              │            │
├─┼─────┼──────┼──────┼───────┼──────┤
│四│臺中商業銀│一百四十四元│四十元      │八十八年七月二│零（九十一年│
│  │行台中分行│            │            │日匯出一百十四│九月十三日提│
│  │          │            │            │萬七千六百元至│領一千四百五│
│  │          │            │            │慶豐商業銀行台│十元，結清）│
│  │          │            │            │中分行本人帳戶│            │
│  │          │            │            │，餘額四十六元│            │
│  │          │            │            │              │            │
├─┼─────┼──────┼──────┼───────┼──────┤
│五│誠泰商業銀│一百六十萬四│五百三十一萬│九十三年三月一│六十二萬四千│
│  │行松竹分行│千三百三十元│五千一百九十│日定存息存入一│八百三十九元│
│  │          │（定存一百六│五元（定存五│百二十一元，計│（定存五十五│
│  │          │十萬元，活儲│百十萬元，活│六十二萬四千九│萬元，活儲七│
│  │          │四千三百三十│儲二十一萬五│百六十元（定存│萬四千八百三│
│  │          │元）        │千一百九十五│五十五萬元，活│十九元）    │
│  │          │            │元）        │儲七萬四千九百│            │
│  │          │            │            │六十元）      │            │
├─┼─────┼──────┼──────┼───────┼──────┤
│六│台新國際商│八十八年六月│三百一十一萬│              │三百零四萬零│
│  │業銀行台中│二十一日開戶│二千一百零一│              │九百六十一元│
│  │分行      │            │元          │              │（定期三百萬│
│  │          │            │            │              │元，活儲四萬│
│  │          │            │            │              │零九百六十一│
│  │          │            │            │              │元）        │
├─┼─────┼──────┼──────┼───────┼──────┤
│七│慶豐商業銀│二百五十萬零│一百六十四萬│九十一年九月十│零（結清）  │
│  │行台中分行│二百四十三元│四千七百七十│三日結清六百九│            │
│  │          │            │六元（定存一│十一元，餘額零│            │
│  │          │            │百六十四萬元│              │            │
│  │          │            │，活儲四千七│              │            │
│  │          │            │百七十六元）│              │            │
│  │          │            │            │              │            │
├─┼─────┼──────┼──────┼───────┼──────┤
│八│合作金庫銀│二十四元    │二十四元    │二十四元      │二十四元    │
│  │行中興支庫│            │            │              │            │
│  │          │            │            │              │            │
├─┼─────┼──────┼──────┼───────┼──────┤
│  │  總 額   │五百六十萬六│九百九十四萬│              │三百六十七萬│
│  │          │千零八十三元│九千零三十元│              │二千三百零六│
│  │          │            │            │              │元          │
└─┴─────┴──────┴──────┴───────┴──────┘
附表三
┌────────┬──────────┬──────┬─────────┐
│不動產坐落      │申請日期            │辦理機關    │提出之文件        │
│                │                    │            │                  │
├────────┼──────────┼──────┼─────────┤
│臺中市○○○段一│八十九年一月十四日  │臺中市中正地│贈與契約正副本各一│
│之五地號        │                    │政事務所    │份、身分證影本二份│
│                │                    │            │、丁○○印鑑證明一│
│                │                    │            │份、土地所有權狀一│
│                │                    │            │紙、增值稅完稅證明│
│                │                    │            │一份、增值稅繳稅證│
│                │                    │            │明書一份、規費收據│
│                │                    │            │一份、土地使用分區│
│                │                    │            │證明。            │
├────────┼──────────┼──────┼─────────┤
│臺中市北屯區松昌│八十九年一月十日    │同右        │所有權移轉契約書正│
│段七五六之五地號│                    │            │副本各二份、沈俊彥│
│及其上同段七二九│                    │            │、丁○○身分證影本│
│建號房屋（門牌號│                    │            │、印鑑證明一份、全│
│碼臺中市○○路二│                    │            │戶戶籍謄本、土地及│
│段三八八巷二六號│                    │            │建物所有權狀各一份│
│）              │                    │            │、增值稅完稅證明、│
│                │                    │            │契稅完稅證明、規費│
│                │                    │            │收據、贈與稅免稅證│
│                │                    │            │明書影本。        │
└────────┴──────────┴──────┴─────────┘
　　　　　　　　　　　　　　　　　　　　　　　　　　Ｆ
